臺灣高等法院臺中分院刑事判決　　　　94年度上訴字第1560號
上　訴　人　台灣苗栗地方法院檢察署檢察官
被　　　告　丁○○
指定辯護人　本院公設辯護人　甲○○
上列上訴人因被告傷害致重傷案件，不服台灣苗栗地方法院94年
度訴緝字第16號，中華民國94年6月14日第一審判決 （起訴案號
：台灣苗栗地方法院檢察署92年度偵字第2846號），提起上訴，
本院判決如下：
    主　　  文
上訴駁回。
    事　　　實
一、丁○○曾於民國（下同）86年間，因妨害自由案件，經臺灣
    新竹地方法院判處有期徒刑4月確定，已於88年6月27日執行
    完畢；嗣又犯竊盜、搶奪及竊盜案件，經台灣苗栗地方法院
    （以下稱原審法院）及臺灣新竹地方法院分別判處有期徒刑
    5月、9月及4月，嗣經法院裁定應執行之刑為有期徒刑1年 4
    月，業於 90年9月25日縮短刑期執行完畢，竟不知悔改。緣
    丙○○之前曾積欠吳福星債務，迄未清償，丁○○與周孟毅
    （另案由本院審理中） 遂於92年3月4日晚上6時25分許，前
    往丙○○位於苗栗縣頭份鎮成功里5鄰45 號住處，向丙○○
    催討債務，未料，雙方一言不合，丁○○、周孟毅竟共同基
    於普通傷害之犯意聯絡與丙○○互毆，丁○○先徒手毆打丙
    ○○臉部及胸部，周孟毅則徒手毆打丙○○後腦、頸部及背
    部，丙○○亦還手回擊，嗣因丁○○見該處大門後放置1 把
    農用掃刀，欲轉身拿取，丙○○恐遭受不測，旋即上前與丁
    ○○共同爭奪該掃刀，丁○○之手部因此遭受割傷及挫傷（
    此部分業據丁○○撤回告訴，檢察官另為不起訴處分），周
    孟毅亦加入搶奪掃刀， 3人爭奪掃刀之際，丙○○大聲喊叫
    當時正在房間內打麻將之邱煥財出來幫忙，邱煥財見狀，立
    刻叫其等不要再打架，把雙方分開，並上前欲將掃刀搶下，
    丙○○亦因邱煥財之勸架而放開所搶的掃刀，此時，周孟毅
    與丁○○之犯意聯絡已終止。丙○○因此受有前額6×6×1
    公分之撕裂傷、臉、下巴處有些許擦傷痕跡、左前臂亦有擦
    傷及左下第 5小臼齒有搖動等傷害。詎周孟毅竟單獨承前揭
    傷害犯意，另行隨手拿起該處不詳人士所有之手電筒 1支接
    續擊打丙○○之頭部4、5下，丙○○不及猝防，因此受有頭
    部外傷並頭骨開放性骨折併兩側腦出血，嚴重腦挫傷之傷害
    ，當場倒地（以上業經原審法院另案判決），身體不慎碰撞
    放置在旁邊之飲水機，熱水四溢，丁○○見狀，立即將丙○
    ○扶起，以免被燙傷，邱煥財見機趕緊將掃刀持往隔壁房間
    ，丁○○與周孟毅則迅速離開現場。丙○○經送醫後，因頭
    部外傷，頭骨開放性骨折，併兩側腦出血，導致肌肉萎縮乏
    力，右上肢及雙下肢所受之傷害，無法回復原狀，完全喪失
    功能，而造成3肢毀敗之重傷害。
二、案經丙○○訴由苗栗縣警察局頭份分局報請臺灣苗栗地方法
    院檢察署檢察官偵查起訴。
    理　　  由
一、訊據被告丁○○不否認有於上揭時間與共犯周孟毅前往告訴
    人丙○○住處，雙方發生拉扯，並徒手毆打告訴人等事實，
    惟矢口否認有上開犯行，辯稱：當時係因告訴人先動手拿掃
    刀，而與告訴人互搶，被告為了防衛自己，才徒手毆打告訴
    人，且係周孟毅持手電筒毆打告訴人頭部，造成告訴人倒地
    ，被告並不知為何周孟毅會這麼做云云。然查：
（一）前揭事實，業據告訴人於偵查中及原審審理時指訴綦詳，
      被告與共犯周孟毅前往告訴人住處討債未果，發生拉扯，
      渠等並徒手毆打告訴人乙節，亦經共犯周孟毅於警詢、偵
      查中及原審法院審理時供明在卷（見偵查卷第33頁、35頁
      背面、80頁，原審法院92年度訴字第305號卷第264、 358
      、359頁），及證人邱煥財於原審審理時證述屬實 （見原
      審上開卷第10頁）。參以被告供稱其與周孟毅、邱煥財 2
      人均無恩怨（見原審卷第261頁），其2人自無故意設詞誣
      陷被告之理。此外，並有財團法人為恭紀念醫院94年2月1
      6日函覆丙○○病歷摘要1份及現場照片14張在卷可稽。
（二）次按正當防衛必須對於現在不法之侵害始得為之，侵害業
      已過去，即無正當防衛可言。至彼此互毆，又必一方初無
      傷人之行為，因排除對方不法之侵害而加以還擊，始得以
      正當防衛論，故侵害已過去後之報復行為，與無從分別何
      方為不法侵害之互毆行為，均不得主張防衛權（最高法院
      30年上字第1040號判例、83年度臺上字第4299號判決意旨
      參照）。被告與周孟毅如何毆打告訴人乙節，業據告訴人
      指訴明確，且共犯周孟毅亦供稱當時看到告訴人與丁○○
      互毆等語（見上開原審卷第260、359頁），核與證人邱煥
      財證稱渠等在互毆 （見上開原審卷第113頁）之情節相符
      ，足認被告辯稱因正當防衛始出手還擊乙節，並不足採。
      縱然告訴人於爭執搶掃刀過程中亦有出手執持掃刀，惟因
      無從分辨何人先為不法之侵害，揆諸上開說明，被告亦無
      主張正當防衛以圖免責之餘地。
（三）被告與共犯周孟毅一同前往要債，並因雙方一言不合而互
      毆，與共犯周孟毅間有普通傷害之犯意聯絡。但後來證人
      邱煥財到現場時，因其與雙方認識，均是朋友，故勸架請
      雙方不要打了，並有上前把雙方分開，業據證人邱煥財於
      警詢、偵查中證述在卷（見偵查卷第51、80頁），且告訴
      人亦因證人邱煥財之勸架而放開所搶之掃刀（見偵查卷第
      81頁），故應認斯時被告與共犯周孟毅間之犯意聯絡已終
      止，故其後周孟毅單獨基於傷害之犯意持手電筒毆擊告訴
      人致其受重傷害部分，自不能課被告以傷害致重傷之刑責
      。
（四）公訴人雖稱被告對於共同正犯所實施之犯罪，亦應共同負
      責。惟按共同正犯之所以應對其他共同正犯所實施之行為
      負其全部責任者，以就其行為有犯意之聯絡為限，若他犯
      所實施之行為，超越原計畫之範圍，而為其所難預見者，
      則僅應就其所知之程度，令負責任，未可概以共同正犯論
      （最高法院50度年臺上字第1060判例參照）。訊之被告供
      稱不知周孟毅為何突然持手電筒毆擊告訴人（見原審94年
      5月31日審判筆錄） ，衡情，一般人催討債務未必於初始
      即可預料現場會發生如何之狀況，抑或事先準備行兇之工
      具，而本件並無證據證明共犯周孟毅所持以毆打告訴人之
      手電筒係被告或共犯周孟毅所有，且為其 2人所攜帶前往
      犯罪之用；況查本件卷內亦無積極證據足證被告主觀上與
      共犯周孟毅持手電筒毆擊告訴人之行為間有犯意聯絡，故
      共犯周孟毅於其與被告之傷害犯意聯絡終止後，又單獨起
      意傷害告訴人並持手電筒將告訴人頭部擊傷之行為，自難
      令被告負共犯之責。
（五）綜上所述，被告所辯，顯係事後卸責之詞，不足採信。本
      件事證明確，被告犯行洵堪認定。
二、核被告丁○○所為，係犯刑法第277條第1項傷害罪。查被告
    與周孟毅共同傷害告訴人，因邱煥財出面勸架而犯意聯絡終
    止後，周孟毅始單獨基於傷害之犯意持手電筒毆擊告訴人，
    此部分並非係在渠等共同傷害之犯意聯絡範圍內，公訴意旨
    認被告所為，係犯刑法第277條第2項後段之傷害致重傷罪，
    容有未洽，惟本件起訴之基本社會事實相同，爰依刑事訴訟
    法第300 條規定變更起訴法條。被告與周孟毅共同傷害告訴
    人至證人邱煥財出來勸架前止之行為， 2人間有犯意聯絡及
    行為分擔，均應論以刑法第28條之共同正犯。被告曾於86年
    間，因妨害自由案件，經臺灣新竹地方法院判處有期徒刑 4
    月確定，已於 88年6月27日執行完畢；嗣又犯竊盜、搶奪及
    竊盜案件，經原審法院及臺灣新竹地方法院分別判處有期徒
    刑5月、9月及4月，嗣經法院裁定應執行之刑為有期徒刑1年
    4月，業於90年9月25日縮短刑期執行完畢等情，有臺灣高等
    法院被告前案紀錄表1份在卷可稽，其於刑之執行完畢5年內
    再犯本件有期徒刑以上之罪，為累犯，應依刑法第47條規定
    加重其刑。原審依刑法第28條、第277條第1項、第47條、罰
    金罰鍰提高標準條例第1 條前段，審酌被告素行不佳，仍不
    知記取教訓謹言慎行，僅因討債未果，不循正當法律途徑，
    竟動手毆打告訴人，致告訴人受有上開傷害，破壞社會善良
    風氣，且迄未與告訴人和解，惟被告見告訴人遭周孟毅擊傷
    倒地後尚有幫忙扶持，顯見其良知未泯及其犯後一再否認犯
    行，態度不佳等一切情狀，量處如原審主文所示之刑，核其
    認事用法並無不合，量刑亦妥適。檢察官上訴意旨略以：按
    意思之聯絡，並不限於事前有所謀議，即僅於行為當時有共
    同犯意之聯絡者，亦屬之，且其表示之方法，亦不以明示通
    謀為必要，即相互間有默示之合致，亦無不可。行為人等於
    被害人被傷害時均在場，且均參與毆打，縱僅其中一人擊中
    被害人左眼致失明，應就全部事實共同負責（最高法院85年
    台上字第5095號判決參照）。查本件被告丁○○於告訴人丙
    ○○遭共犯周孟毅持手電筒敲擊頭部之際在場，且有與告訴
    人在拉扯，告訴人並未將掃刀放手之事實，業據被告丁○○
    於警詢、偵訊時供承甚明（見92年3月6日警詢筆錄、92年 7
    月30日偵訊筆錄），原判決認定「邱煥財出來幫忙，邱煥財
    見狀，立刻叫其等不要再打架，把雙方分開，並上前欲將掃
    刀搶下，丙○○亦因邱煥財之勸架而放開所搶之掃刀，此時
    ，周孟毅與丁○○之犯意聯絡已終止」等情，顯與被告丁○
    ○之供述有所出入，而難謂與事實相符。又依證人邱煥財於
    92 年3月6日警詢，及93年2月25日審理時所證，伊到場看到
    丙○○、丁○○及周孟毅在拉來拉去，在打架，他們用徒手
    打等語，足證丙○○遭共犯周孟毅毆打當時，被告丁○○亦
    在場參與毆打。告訴人遭傷害當時，被告與周孟毅既均在場
    毆打告訴人，雖告訴人所受四肢癱瘓之重傷結果，經查縱係
    因周孟毅持手電筒敲擊所為，依前開判決意旨，亦應認被告
    就全部傷害致重傷之犯罪事實應共同負責。另以被告與共犯
    周孟毅基於共同傷害之意思毆打告訴人，主觀上即有致告訴
    人受傷之意思，而告訴人受傷程度如何，因非被告等人所得
    明確區分及控制，故堪認被告等人對告訴人受傷程度之輕重
    ，即令告訴人因被告其中一人之毆打受有重傷，渠等主觀上
    亦有在所不惜之故意心態。從而，足徵被告就告訴人重傷結
    果，確有與共犯周孟毅犯意聯絡。再依被告於偵訊時供述，
    伊與丙○○在拉扯時，周孟毅就拿著房間的手電筒打丙○○
    的上半身等語，及審理時供述周孟毅連續打了5、6下之後，
    丙○○就往旁邊倒了等語，衡諸常人遽遭敲擊頭部時，即會
    閃躲或打抗，以免身遭不測，絕不致呆立任人攻擊。本件告
    訴人竟遭周孟毅連續敲擊頭部達5、6下之多，終致側倒，顯
    然告訴人係因被告之拉扯、牽制，方致如此。被告牽制、拉
    扯告訴人，使告訴人無從即時抵抗、閃避周孟毅之攻擊，如
    何得謂其與周孟毅全無傷害致重傷之犯意聯絡云云。惟查，
    本案並無證據足資證明被告丁○○與共犯周孟毅就持手電筒
    毆擊告訴人之行為有犯意聯絡，原審理由已詳細說明，核無
    違誤，檢察官僅以被告於共犯周孟毅毆打告訴人時均在場，
    即斷言渠等就前揭犯行有犯意聯絡，核屬無據，並不可採，
    上訴為無理由，應予駁回。
三、據上論斷，應依刑事訴訟法第368條，判決如主文。
本案經檢察官乙○○到庭執行職務。
中　　華　　民　　國　　94　　年　　10　　月　　4 　　日
    　　　　　刑事第六庭  審判長法　官　李　文　雄
                                法　官　邱　顯　祥
                                法　官　劉　連　星
上列正本證明與原本無異。
被告不得上訴。
檢察官得上訴。
如不服本判決應於收受送達後十日內向本院提出上訴書狀，其未
敘述上訴之理由者並得於提起上訴後十日內向本院補提理由書（
均須按他造當事人之人數附繕本）。
                                書記官　陳　秀　真
中　　華　　民　　國　　94　　年　　10　　月　　5 　　日
附錄：本案論罪科刑法條全文
中華民國刑法第277條第1項（普通傷害罪）：
傷害人之身體或健康者，處三年以下有期徒刑、拘役或 1,000元
以下罰金。
                                        　　　　      Ｒ
